臺灣高等法院刑事判決　　　　　　　　 94年度上訴字第845號
　　上　訴　人
　　即　被　告　甲○○YAE.
　　　　　　　　　　　　（現在臺灣台北看守所羈押中）
　　指定辯護人　義務辯護律師　　曾桂釵律師
上列上訴人因殺人案件，不服臺灣宜蘭地方法院93年度重訴字第
11號，中華民國94年2月22日第一審判決（起訴案號：臺灣宜蘭
地方法院檢察署93年度偵字第3001號），提起上訴，本院判決如
下：
    主  文
上訴駁回。
    事  實
一、甲○○（按係泰國人，受僱於榮民工程股份有限公司在北宜
    高速公路平原線頭蘇段C511標，地址為宜蘭縣宜蘭市○○路
    二０九號之工地工作，英文名為YAEMCHAI YAPHUM SONTHAYA
    ）於民國（下同）93年9月12日晚間，在宜蘭縣壯圍鄉內偶
    遇皆為泰籍之MEEPIAM ADISAK（按係泰國人，由東準興業有
    限公司引進，原受僱於韓商現建營造股份有限公司在苗栗縣
    頭份鎮、通宵鎮等處工地工作，93年11月9日無故逃離工作
    場所，為逃跑之外勞）及另2名年籍姓名不詳之泰籍成年男
    子，4人閒聊後，便於同日21時許同至甲○○位於北宜高速
    公路平原線頭蘇段C511標工地餐廳飲酒，甲○○並攜帶其所
    有之水果刀1支至工地餐廳作為切肉切菜所用，隨後其等4人
    於飲酒後，尚未達精神耗弱及心神喪失之程度，又同至工地
    宿舍2樓賭博，甲○○則將攜帶之水果刀置於左口袋內。在
    賭博當中，MEEP IAM ADISAK輸錢不付錢，引起甲○○不滿
    ，遂打了MEEPIAM ADISAK一巴掌，並以穢語辱罵MEEPIAM AD
    ISAK，甲○○即表示不想賭博，並欲返回其居住之1樓宿舍
    。MEEPIAM ADISAK即與另2名年籍姓名不詳之泰籍成年男子
    尾隨甲○○，迨於翌日（即同年月13日）凌晨零時許，至甲
    ○○在其居住之1樓宿舍門口時，雙方因之前賭博糾紛再起
    爭端，甲○○突萌殺人之犯意而以左手自其左口袋內取出水
    果刀揮砍及猛刺正前方之MEEPIAM ADISAK，導致MEEPIAM AD
    ISAK受有左下胸部、右胸部多處長條狀之切割傷及右上胸部
    刀刺傷、右下胸部刀刺傷、右上腹部刀刺傷、右胸外側部刀
    刺傷，並因胸腹部之刀刺傷導致右血胸及心包膜血液填塞，
    心因性休克而送醫不治死亡。甲○○則於行兇後先藏身在工
    地宿舍後方，惟仍經警循線查獲，並扣得其所有供殺人所用
    之水果刀1支。
二、案經宜蘭縣警察局宜蘭分局報告偵辦。
    理  由
一、訊據被告甲○○固對上開時、地與被害人MEEPIAM ADISAK酒
    後因賭博細故而持其所有之水果刀猛刺被害人致死之事實，
    自警詢至偵審中到庭坦承不諱，惟矢口否認有何殺人之犯意
    ，辯稱：當時係遭MEEPIAM ADISAK及其他二名年籍姓名不詳
    之泰籍成年男子在工地宿舍門口毆打，該二名年籍姓名不詳
    之成年男子自後分別將其架住，MEEPIAM ADISAK則站在其正
    前方，其為求自保，方猛力掙脫後再以左手自左口袋中取出
    先前攜至餐廳切肉切菜所用之水果刀向正前方刺去，其並無
    致MEEPIAM ADISAK於死之意，僅為自衛之行為，應符合正當
    防衛之構成要件云云。經查：
(一)上揭事實迭據被告於警詢、檢察官偵查中、原審及本院審理
    時坦承不諱，且扣案之水果刀1支經送請內政部警政署刑事
    警察局鑑驗結果，兇刀上之血棉與被害人血液DAN－STR型別
    相同，亦有該局93年12月14日刑醫字第0930194718號鑑驗書
    影本一份在卷可稽（見原審卷第34頁）。況被害人MEEPIAM
    ADISAK確因遭被告甲○○持水果刀猛刺右胸、腹部，導致右
    血胸及心包膜血液填塞，心因性休克而當場死亡之事實，業
    經臺灣宜蘭地方法院檢察署檢察官督同法醫相驗屬實，並製
    有勘驗筆錄、相驗屍體證明書、驗斷書在卷可稽，堪認被告
    甲○○此部分自白洵與事實相符，當可採信。
(二)被告雖辯稱：伊並無致MEEPIAM ADISAK於死之意，僅為自衛
    之行為，應符合正當防衛之構成要件云云。但查：
  (1)按胸、腹部乃人體極為重要但甚屬脆弱之部位，倘以銳器猛
    力刺入，顯可致人於死，此為一般社會客觀經驗事實明揭之
    理，通常人均甚知悉，被告自不能諉為不知。本件經檢察官
    會同法醫師相驗及解剖被害人屍體結果：「．．．鑑定經過
    ：一、．．．。二、外表觀察結果：．．．胸腹部銳器傷：
    （一）刀刺傷：右上胸部刀刺傷，已經縫合。右下胸部
    刀刺傷，已經縫合。右上腹部刀刺傷，已經縫合。右胸
    外側部刀刺傷，已經縫合。（二）切割傷：１、左下胸部兩
    處條狀切割傷，分別為4.3公分及1.2公分長。均淺及表皮。
    ２、右胸部有多處長條狀之切割傷，分別為1.5公分、9公分
    及9.5公分長。均淺及表皮。．．．。三、內部觀察結果：
    （一）頭部．．．。（二）頸部．．．。（三）胸部－胸部
    經剖開，右側第三根肋骨被切斷、右側肋弓及右側胸骨劍突
    被切斷。右側肋膜腔有血胸形成，積血量約1500西西。右肺
    有倒塌現象、心包膜於右上方及右下方均有刀刺傷穿透之痕
    跡。心包膜經打開，有心包膜血液填塞現象，血量約150西
    西。心臟於右心室有被刀刺傷穿透之痕跡。１、．．．。２
    、．．．。３、右胸腔內有大量血液，、有右血胸現象，肺
    膜不完整。右肋膜腔積血量約1500西西。４、肺部有水腫鬱
    血現象。．．．。（四）腹部－１、腹部經剖開、腸胃道完
    整良好。右上腹部大網膜有局部出血現象。．．．。．．．
    。（六）解剖發現－１、刀刺傷部分：(1)右上胸部刀刺傷：
    ．．．深度：約9.5公分。．．．。(2)右下胸部刀刺傷：．
    ．．深度約10.2公分。．．．。(3)右上腹部刀刺傷：．．．
    深度：約2.2公分。．．．。(4)右胸外側部刀刺傷：．．．
    深度約1公分。．．．。．．．七、對死者死因之看法：．
    ．．。身體外表檢查於胸腹部有銳器傷之多重刀刺傷及刀割
    傷痕跡。刀傷共4處，右上胸部刀刺傷、右下胸部刀刺傷、
    右上腹部刀刺傷、右胸外側部刀刺傷。其中右上胸部刀刺傷
    及右下胸部刀刺傷均為致死創傷．．．。死者之右上胸部刀
    刺傷穿過肋骨至心包膜，造成右血胸，積血量約1500西西，
    右下胸部刀刺傷穿過心包膜至心臟，造成心包膜血液填塞，
    出血量約150西西。死者因銳器傷、胸腹部刀刺傷致右血胸
    、心包膜血液填塞，最後因心因性休克死亡。」等語，有法
    務部法醫研究所（93）法醫所醫鑑字第1381號鑑定書一份在
    卷足憑，是被告持水果刀朝被害人MEEPIAM ADISAK右上胸部
    、右下胸部、右上腹部、右胸外側部等部位猛刺，其中右上
    胸部及右下胸部傷口分別深達9.5公分及10.2公分，並造成
    被害人MEEPIAM ADISAK右側第三根肋骨被切斷、右側肋弓及
    右側胸骨劍突被切斷；右側肋膜腔有血胸形成，積血量約
    1500西西；右肺有倒塌現象、心包膜於右上方及右下方均有
    刀刺傷穿透之痕跡；心包膜經打開，有心包膜血液填塞現象
    ，血量約150西西；心臟於右心室有被刀刺傷穿透之痕跡等
    傷害，足見其下手之當時，用力極為猛烈兇殘，殺意殊為堅
    定，是其確有致被害人於死之殺人犯意，灼然至明。
  (2)次按「正當防衛必須對於現在不法之侵害始得為之，侵害業
    已過去，即無正當防衛可言。至彼此互毆，又必以一方初無
    傷人之行為，因排除對方不法之侵害而加以還擊，始得以正
    當防衛論。故侵害已過去後之報復行為，與無從分別何方為
    不法侵害之互毆行為，均不得主張防衛權。」最高法院著有
    30年上字第1040號判例可資參照。證人即宿舍管理員李登照
    、泰勞蘇拉及妮梯工於警詢及偵查中證述：其等於凌晨時分
    聽見吵鬧聲響隨即出外察看，即見被害人仰躺在地，血流甚
    多，另有2名年籍姓名不詳之泰籍人士逃離現場等語，可見
    被告甲○○與被害人等在工地宿舍門口發生爭執至出手刺擊
    被害人倒地之時間甚為短暫。另觀諸被害人除致死之右上胸
    部及右下胸部之二處刀刺傷外，尚受有左下胸部兩處條狀切
    割傷、右胸部多處長條狀切割傷、右上腹部刀刺傷及右胸外
    側刀刺傷等傷害，顯見被告甲○○與被害人MEEPIAM ADISAK
    在工地宿舍門口再度相遇後，在甚屬短暫之時間內即持其置
    放在口袋內之水果刀朝被害人揮砍及猛刺高達9次，再參以
    被告甲○○身體並無遭受毆打之傷痕，僅腳踝扭傷及手肘部
    分遭其所持水果刀劃傷之事實，亦經被告於原審時供明在卷
    ，苟事發當時之情節確如被告所辯，其為何在遭被害人與其
    他2名年籍姓名不詳之泰籍成年男子圍毆後，僅腳踝受有扭
    傷之輕微傷害卻在身體各處皆無遭毆擊所致之傷痕？其又如
    何在受其他2名年籍姓名不詳之泰籍成年男子自後架住時，
    自口袋取出水果刀？更如何在與被害人等甫起爭端至證人李
    登照、蘇拉與妮梯工等人聞聲出外察看之短暫期間內，立即
    掙脫且實施多達9次之出手揮砍及猛刺被害人之行為？上開
    疑點皆為被告所持辯解無法明確解釋與證明，其所為此部分
    之辯解，洵屬卸責避究之語，委無可採。
(三)被告之辯護人雖又為被告辯稱：被告於93年9月13日凌晨為
    警查獲時，經警實施酒測達0.37mg/l，而本件係發生於凌晨
    零時許，顯示被告於案發當時之酒測值應該更高云云。按「
    心神喪失或精神耗弱人之行為」，係指其行為時在心神喪失
    或精神耗弱狀態中者而言，被告於飲酒後尚能與被害人及另
    2名年籍姓名不詳之泰籍成年男子，同至工地宿舍2樓賭博，
    於賭博中，尚知贏被害人金錢，且在工地宿舍門口與被害人
    等發生口角後，尚知將口袋中之水果刀取出刺殺被害人達9
    刀後，藏身在工地宿舍後方，顯見被告於犯案時尚未達於心
    神喪失或精神耗弱之程度。被告之辯護人執此爭辯，尚屬無
    據。
(四)被告於警訊及檢察官偵查中雖供稱：伊與被害人等酒後起爭
    執，伊回到宿舍，被害人等追過來，伊從床鋪枕頭下拿出水
    果刀云云，另於原審時供稱：發生爭執後，伊下樓睡覺，後
    來起來喝水碰到被害人等在宿舍門口等我要打我云云，然被
    害人及其他2名年籍姓名不詳之泰籍成年男子如何至在被告
    所居住之1樓宿舍門口與被告再起爭執及被告水果刀係從何
    處取出，係如事實欄所述等情，已據被告於本院審理時詳為
    供明在卷（見本院審判筆錄第5頁），且衡情被害人及其他2
    名年籍姓名不詳之泰籍成年男子並非被告工地之工人，其等
    能進入被告之宿舍餐廳及2樓喝酒、賭博係因被告同行之緣
    故，斷無可能在被告離去宿舍2樓後，尚留在該處宿舍2樓賭
    博。另被告於本院審理時亦供稱：刀子是從我身上拿出來，
    帶刀在身上係餐廳6點不供應食物，當天有買肉，所以帶刀
    去切肉等語（見同上筆錄），足見被告於警訊、檢察官偵查
    中及原審所供稱之情節，應係誤記，被害人及其他2名年籍
    姓名不詳之泰籍成年男子係尾隨被告至其所居住之宿舍1樓
    門口與被告再起爭執，被告以左手自其左口袋內取出水果刀
    揮砍及猛刺正前方之被害人，委無足疑。
(五)綜上所述，本件事證明確，被告犯行，洵堪認定。
二、核被告所為，係犯刑法第271條第1項之殺人罪。
三、原審基於前述理由，因依刑法第271條第1項，於審酌被告僅
    因口角細故竟無法克制己身情緒以致造成被害人永難彌補之
    生命法益侵害，亦對社會整體防衛體系之維護形成鉅大影響
    ，情節匪淺，本應重罰，惟念其並無前科素行尚佳，純係基
    於一時氣憤方罹重典，且已到庭坦承主要事實，態度良好，
    顯見已有知所悔改而有悛悔之心，末再綜參其犯罪動機、目
    的、手段、所受刺激、所生損害等一切情狀，量處有期徒刑
    12年，且依其犯罪之性質，認尚無褫奪公權之必要，乃不依
    刑法第37條第2項之規定併予宣告褫奪公權。暨以扣案之水
    果刀1支乃被告所有且供本件犯罪所用之物，業據被告供承
    在卷，併依刑法第38條第1項第2款之規定，併予宣告沒收。
    核其認事用法俱無違誤，量刑亦甚允洽。被告上訴意旨，空
    言指摘原判決量刑過重，為無理由，應予駁回。至被告因案
    執行完畢後，在台既無營僱關係，自應予遣返，爰不另為驅
    逐出境之諭知，附此敘明。
據上論斷，應依刑事訴訟法第368條，判決如主文。
本案經檢察官劉靜婉到庭執行職務。
中　　華　　民　　國　　94　　年　　4　　月　　20　　日
                  刑事第十庭  審判長法  官 黃金富
                                    法  官 許錦印
                                    法  官 杜惠錦
以上正本證明與原本無異。
如不服本判決，應於收受送達後十日內向本院提出上訴書狀，其
未敘述上訴之理由者並得於提起上訴後十日內向本院補提理由書
（均須按他造當事人之人數附繕本）。
                                    書記官 江采廷
中　　華　　民　　國　　94　　年　　4　　月　　21　　日
附錄本案論罪科刑法條全文
刑法第二百七十一條第一項
殺人者，處死刑、無期徒刑或十年以上有期徒刑。
